【裁判字號】    99,上更(一),115
【裁判日期】    990929
【裁判案由】    違反廢棄物清理法
【裁判全文】
臺灣高等法院臺中分院刑事判決     99年度上更(一)字第115號
上  訴  人
即  被  告  乙○○
上列上訴人因違反廢棄物清理法案件，不服臺灣臺中地方法院96
年度訴字第1577號中華民國96年10月24日第一審判決（起訴及移
送併辦案號：臺灣臺中地方法院檢察署95年度偵字第13736號、
96年度偵字第14178號），提起上訴，判決後經最高法院發回更
審，本院判決如下：
    主  文
原判決關於乙○○有罪部分撤銷。
乙○○共同未依廢棄物清理法第四十一條第一項規定領有廢棄物
清除處理許可文件，從事廢棄物貯存、清除，處有期徒刑壹年肆
月，減為有期徒刑捌月。
    事  實
一、緣張勝雄（業經本院以九十七年度上訴字第二二０號判決無
    罪確定）以其子張睿丰、張榮丰之名義，拍定芳全企業股份
    有限公司（下稱芳全公司，實際負責人為張西川【業經檢察
    官為不起訴處分】，名義負責人為張西川之子張基全）位在
    臺中縣烏日鄉○○路一八九巷七八號廠址，並於民國九十二
    年六月十六日取得權利移轉證書，惟因芳全公司內仍堆置數
    量眾多之有害事業廢棄物廢溶劑、漆渣等尚未清理（以下概
    稱廢棄物，其中包含芳全公司前自行向行政院環境保護署臺
    中縣環保局【下稱臺中縣環保局】申報之有害事業廢棄物三
    千七百四十桶【芳全公司自行申報之廢棄物代碼為D1701，
    下稱列管廢棄物】，及尚未申報之有害事業廢棄物數千桶【
    下稱未列管廢棄物】），張西川於廠址遭拍定後，雖承諾於
    九十二年十二月二十二日自行清理，然因無力支付清理費用
    而未履行承諾，致張勝雄一直無法處分該廠址。乙○○為國
    詠國際實業有限公司（下稱國詠公司）實際負責人，明知國
    詠公司領有之臺中縣政府乙級廢棄物清除許可證（九三中縣
    廢清字第０一五九一０二號），僅得清除一般廢棄物及一般
    事業廢棄物，不得貯存、清除、處理有害事業廢棄物，其知
    悉上情後，即於九十三年初某日起，基於違反廢棄物清理法
    之不法犯意，向張勝雄表明如伊願意代業主張西川先行付款
    ，可由國詠公司聯合合法處理廠商加以清除處理，張勝雄乃
    向乙○○表示清理過程必須合法，並徵得業主張西川之同意
    ，由張西川擔任廢棄物清除契約之業主後，允諾由乙○○開
    始負責清理。乙○○並代表國詠公司與芳全公司簽訂事業廢
    棄物分類整理承攬合約書一份後（契約有效期限為自九十四
    年三月二十八日起至九十四年四月三十日止），開始在芳全
    公司內分類處理上開有害事業廢棄物。其後乙○○除將上開
    列管之廢棄物三千七百四十桶交由郭村貴處理外（詳後述不
    另為無罪諭知部分），另認未列管廢棄物將來或可轉售圖利
    ，竟承上開違反廢棄物清理法之犯意，自九十四年間某日起
    ，由其自己或與油商徐運金（業經臺灣臺中地方法院以九十
    六年度訴字第一五七七號判決確定）共同基於犯意之聯絡及
    行為之分擔，向林政宏、林金滿、林榮洲、姚文章（上開四
    人同經臺灣臺中地方法院以九十六年度訴字第一五七七號判
    決確定）承租土地或建物，而林政宏、林金滿、林榮洲、姚
    文章亦明知未經主管機關許可，不得提供土地堆置廢棄物，
    竟同意出租，而由乙○○、徐運金將上開未列管之有害事業
    廢棄物清除後，貯存於下列處所：
（一）乙○○經由徐運金介紹，於九十四年五月十二日以新臺幣
      （下同）八千元租金，向林榮洲承租搭建在臺中縣霧峰鄉
      ○○路二七０號對面之鐵皮屋，作為堆置貯存場所後，隨
      即僱車將上開廢棄物中九百三十四桶（起訴書誤載為九百
      三十三桶），運至上開鐵皮屋違法堆置貯存。而林榮洲事
      後向徐運金反應堆置物品似有疑慮後，徐運金遂自行於九
      十五年三月二十二日，另以一萬六千元之代價僱用未領有
      合法清運許可之鄭明森（業經臺灣臺中地方法院以九十六
      年度訴字第一五七七號判決確定）駕駛車輛，自上開鐵皮
      屋內載運八十桶廢棄物至臺北縣林口鄉「力行環保公司」
      ，然經該公司開啟一桶檢測後（該桶破損，故減少一桶）
      ，遭到拒收，徐運金即指示鄭明森將其餘七十九桶廢棄物
      載運至其以每月二千元代價向姚文章承租坐落在臺中縣霧
      峰鄉○○○段九七八地號土地上堆置貯存。
（二）乙○○經由徐運金、蔡崇樂（由檢察官另案偵辦）居間，
      向不知情之周清田商借臺南縣西港鄉營西村三之十九號廠
      址，之後乙○○即支付八萬元費用予蔡崇樂，由徐運金分
      七車次將上開廢物中四百六十桶運至該址堆置貯存。
（三）乙○○於九十四年十月十五日，以一萬元租金及所謂「回
      收轉賣分紅」方式向自稱為臺中縣龍井鄉○○段一八０、
      一八五地號土地所有人林金滿、林政宏承租該地，隨即僱
      車將上開廢棄物中二千八百十四桶，運至該址堆置貯存。
    嗣經民眾檢舉，經行政院環境保護署中部環境督察大隊、臺
    中縣環境保護局稽查發現後，會同內政部警政署環保警察隊
    第二中隊、臺中港務警察局查緝而獲悉上情。
二、案經臺中港務警察局移送臺灣臺中地方法院檢察署檢察官偵
    查起訴及內政部警政署環保警察隊第二中隊報請同署檢察官
    移送併辦。
    理  由
甲、證據能力部分：
    按被告以外之人（包括證人、鑑定人、告訴人、被害人及共
    同被告等）於審判外之陳述雖不符刑事訴訟法第一百五十九
    條之一至之四等四條之規定，而經當事人於審判程序同意作
    為證據，法院審酌該言詞陳述或書面陳述作成時之情況，認
    為適當者，亦得為證據；當事人、代理人或辯護人於法院調
    查證據時，知有刑事訴訟法第一百五十九條第一項不得為證
    據之情形，而未於言詞辯論終結前聲明異議者，視為有前項
    之同意，同法第一百五十九條之五定有明文。立法意旨在於
    傳聞證據未經當事人之反對詰問予以核實，原則上先予排除
    。惟若當事人已放棄反對詰問權，於審判程序中表明同意該
    等傳聞證據可作為證據；或於言詞辯論終結前未聲明異議，
    基於尊重當事人對傳聞證據之處分權，及證據資料愈豐富，
    愈有助於真實發見之理念，且強化言詞辯論主義，使訴訟程
    序得以順暢進行，上開傳聞證據亦均具有證據能力。本案當
    事人於本院審理程序時就公訴人所提之證據，均未加爭執，
    且本院審酌文書作成之形式，均無瑕疵，與待證事實具有關
    聯性等情況，認為適當，應認得為證據，揆諸前開說明，就
    本案所引用之供述、書面證據均具有證據能力，合先敘明。
乙、得心證之理由：
一、訊據上訴人即被告乙○○，對於上揭犯罪事實欄所載之客觀
    事實經過均坦認無訛，惟否認有何違反廢棄物清理法之犯意
    ，並辯稱：國詠公司領有臺中縣政府乙級廢棄物清除許可證
    ，得清除一般廢棄物及一般事業廢棄物，芳全公司廠址現場
    有將近一萬桶廢棄物，其中三千七百四十桶列管之廢棄物，
    據芳全公司提供的資料所載，其申報之廢棄物代碼為「D170
    1」，當時伊有向環保局廢管科詢問，「D1701」是一般事業
    廢棄物，為其得以清除之廢棄物，環保局有派員去現場督導
    ，證人鍾隆雄有去，而未列管的部分是可以再利用的，當時
    伊與從事室內裝潢業務之證人陳正勝、芳全公司負責人以及
    一位老闆，在霧峰鄉見面，並當場提供上開漆渣物品供陳正
    勝做接著劑使用之試驗，芳全公司並沒有廢棄該等物品的意
    思；又伊在芳全公司作分類，有害的三千七百四十桶就放旁
    邊，無害的就通知同行徐運金載走再利用，伊有遵照環保局
    法規云云。經查：
（一）上揭犯罪事實欄所載之客觀事實經過，迭據被告乙○○於
      偵查、原審及本院審理時坦認無訛，核與證人即同案被告
      張勝雄、郭村貴、曾江鑫、賴進發、陳釗銘、林政宏、林
      金滿、徐運金、鄭明森、林榮洲、姚文章等於警詢、偵訊
      、原審及本院審理時供述相符，復經證人即被告乙○○之
      父鄭秋雄、被告乙○○之妻石淑惠、芳全公司負責人張西
      川、美日公司負責人張日益、張日益之弟張日進、合約見
      證律師劉憲璋、臺中縣龍井鄉○○段一八０地號地主蔡淑
      珠、臺中縣龍井鄉○○段一八五地號地主代表高守、臺南
      縣西港鄉營西村三之十九號廠址土地承租人周清田、蔡崇
      樂、賴進國及同案被告張勝雄經營之砂石場工作人員林宗
      福等於警詢、偵訊或原審審理時證述無誤。此外，本件並
      有：
    (1)臺中港務局警卷附之行政院環保署環境督察總隊中區環境
      督察大隊環境稽查工作紀錄、行政院環保署環境督察總隊
      中區環境督察大隊稽查相片、清除機構基本資料網路查詢
      （含國詠公司清除明細）、臺中縣環境保護局環境稽查紀
      錄表、臺中縣龍井鄉公所九十五年一月十六日龍鄉清字第
      0950001060號函文、臺中縣環境保護局九十五年一月二十
      三日環稽字第0950002303號函、臺中縣清水地政事務所（
      土地複丈、建物測量）定期通知書、臺中縣龍井鄉○○段
      地籍圖、國詠公司與美日還淨科技股份公司（下稱美日公
      司）合約書一份、新竹市一般事業廢棄物廠外紀錄遞送聯
      單、芳全公司函文、芳全公司基本資料、國詠公司之臺中
      縣政府廢棄物清除許可證、國詠公司之臺中市政府營利事
      業登記證、晟隆環保有限公司（下稱晟隆公司）之新竹市
      政府營利事業登記證、晟隆公司之新竹市政府廢棄物清除
      許可證、美日公司苗栗縣政府應回收廢棄物回收業者登記
      、苗栗縣環境保護局九十三年二月四日環廢字第09300017
      93號函文、美日公司之苗栗縣政府應回收廢棄物回收業登
      記證、美日公司出具之切結書、新竹市政府九十四年六月
      七日府授環四字第0940204318號函文、臺中縣龍井鄉○○
      段一八五、一八五之二地號地籍圖、臺中縣龍井鄉○○段
      一八五、一八０地號照片、土地登記第二類謄本（地號全
      部）龍井鄉○○段第一八五地號、土地登記第二類謄本（
      所有權部）龍井鄉○○段第一八０地號、事業廢棄物分類
      整理承攬合約書、龍井鄉○○段一八五、一八０地號堆置
      廢棄物照片、北區環境督察大隊查證芳全公司儲存廢棄物
      一案查證結果一紙（含現場照片四張）、國詠公司九十四
      年十二月十九日九十四國詠清字第01219號函文、清理照
      片六張、臺中縣環境保護局廢棄物管理稽查紀錄、臺中縣
      環境保護局九十四年十一月二十八日環廢字第0940036245
      號函文、芳全公司九十四年八月一日九四張清字第0801-1
      號函文、行政院環境保護署環境督察總隊中區環境督察大
      隊相片資料、臺中縣龍井鄉○○段一八五、一八０地號不
      明事業廢棄物採樣檢測結果一紙、佳美環境科技股份公司
      廢棄物樣品檢測報告一份、國詠公司上網申報廢棄物數量
      為零之申報資料、被告乙○○提供相關資料一份（內含土
      地租賃同意書、晟隆公司開立予芳全公司之發票十一張、
      照片十七張、董事、股東名單一紙、上網申報資料一紙、
      事業廢棄物承攬分類付款合約書一份、證人張西川寄予被
      告乙○○之存證信函一紙、同案被告郭村貴所寄之存證信
      函一紙、會議紀錄一紙、事業廢棄物承攬分類付款合約書
      一份等）、同案被告郭村貴提供相關資料一份（內含新竹
      市一般事業廢棄物廠外紀錄遞送聯單、廠房租賃契約書一
      份、寄予芳全公司之存證信函一紙等）、同案被告林榮洲
      提供相關資料一份（內含陳述書一紙、臺中縣示範林場經
      營公有林地租賃書一紙、調解書二份、被告之妻石淑惠匯
      四萬元之匯款單、臺中縣霧峰鄉農會存摺資料等）、證人
      張日益提供相關資料一份（內含美日公司登記資料、美日
      公司資源回收再生利用規畫書一份等）、同案被告張勝雄
      提供相關資料一份（內含委託書、陳述書、不動產權利移
      轉證書、承諾書、和解筆錄、律師函、事業廢棄物承攬處
      理合約書、新竹市政府九十三年二月二十七日府授環四字
      第0930133231號函、新竹市政府垃圾資源回收廠一般事業
      廢棄物清除機具進廠確認單、芳全公司九十四年十月二十
      四日九四張清字第1024號函等）、同案被告鄭明森提供相
      關資料一份（內含鄭明森指認現場廢棄物照片四張、貨運
      合約書影本等）、同案被告姚文章提供相關資料一份（內
      含房屋租賃契約書、指認現場廢棄物照片四張等）、同案
      被告郭村貴提供之張勝雄開出支票明細、內政部警政署臺
      中港務局警察局九十五年五月十二日中港警刑字第095000
      4807號函、行政院環保署環境督察總隊中區環境督察大隊
      環境九十五年五月五日稽查工作紀錄、廢棄物採樣紀錄表
      暨採樣地點、採樣照片、廢棄物檢測報告。
    (2)九十六年度他字第二０六五號卷附之臺中縣龍井鄉○○段
      一八０、一八五之二及一八０之一地號堆置不明廢棄物照
      片八張、涉案人及關係人清冊及其附件。
    (3)內政部警政署環保警察隊第二中隊卷附之臺南縣西港鄉營
      西村三之十九號現場照片、周清田租賃契約書、蔡崇樂、
      徐運金、周清田名片、行政院環保署環境督察總隊南區環
      境督察大隊稽查督察紀錄、廢溶劑檢驗報告（財團法人工
      業技術研究院分析檢驗報告、採樣計畫書、桶裝廢棄物採
      樣相片記錄、採樣記錄監視鏈表）。
    (4)九十五年度偵字第一三七三六號卷附事業廢棄物清除處理
      網路傳輸申報流程、行政院環保署九十三年六月二十九日
      環署廢字第0930045670號公告、證人劉憲璋所繪簽約時座
      位圖、中環科技事業股份有限公司出具之廢棄物樣品檢驗
      報告、臺中縣環保局九十五年十一月一日環廢字第09500
      53816號函文、臺中縣環保局九十五年十一月七日環稽字
      第09500540 36號函文、行政院環境保護署九十五年十一
      月二十八日環署稽字第0950091865號函文、同案被告張勝
      雄所提證人張西川承諾書、讓渡書、新竹市政府九十四年
      六月七日府授環四字第0940204318號函文、上準環境科技
      股份有限公司出具之檢測報告書、照片四張、綠大地環境
      工程有限公司出具之龍井沙田路六段不明棄置場之現場廢
      棄物隔離溢漏計畫、芳全公司廠內暫存申報資料、中區環
      境督察大隊重要案件查處結果摘要報告表後續追蹤、行政
      院環境保護署九十五年十二月五日環署督字第0950096770
      號函文、臺中縣霧峰鄉○○路二七０號對面不明事業廢棄
      物採樣檢測結果、行政院環境保護署九十五年十二月十一
      日環署督字第0950098425號函文、臺中縣環境保護局九十
      五年十二月十九日環廢字第0950039580號函文、檢察官九
      十五年十二月二十二日履勘現場筆錄、合約書、臺中縣環
      境保護局九十五年十二月十九日環稽字第0950055505號函
      文、臺中縣環境保護局九十四年十一月二十三日環稽字第
      0940055361號函文、國詠案清運桶裝廢棄物數量統計表、
      臺中縣環境保護局九十六年一月十二日環廢字第09600453
      53號函文（含執行計畫之照片）、行政院環境保護署九十
      六年二月十二日環署督字第0960012952號函文、國詠案廢
      棄物清運作業數量統計總表、國詠案廢棄物清運車次明細
      表、本案廢棄物運回芳全公司原址堆置示意圖及先前違法
      堆置地區清運前後照片、臺中縣環境保護局支出憑證單據
      、「國詠國際實業有限公司非法棄置廢棄物後續相關證物
      保全代清運計畫」契約書、臺中縣環境保護局九十六年二
      月十四日環稽字第0960046590號函文、臺中縣環境保護局
      九十六年二月十四日環稽字第0960046591號函文、國詠案
      證物清運回廠竣工報告。
    (5)原審卷附中環科技有限公司檢驗報告、臺中縣環保局九十
      六年八月十日環廢字第0960024777號函文、臺中縣環保局
      九十六年八月三十日環廢字第0960025708號函文等在卷可
      稽。復有九十五年四月二十六日搜索苗栗縣竹南鎮大厝里
      西山七十號查獲之廢溶劑二千零十五桶、九十五年五月四
      日搜索臺中縣霧峰鄉○○路二七０號對面查獲之廢溶劑八
      百五十四桶、九十五年五月十六日搜索臺中縣龍井鄉○○
      段第一八五、一八０地號查獲之廢溶劑二千二百七十桶、
      九十五年五月四日搜索臺中縣霧峰鄉○○○段九七八地號
      查獲之廢溶劑七十九桶、於臺南縣西港鄉營西村三之十九
      號查獲之廢溶劑四百六十桶等物品扣案可資佐證。又上開
      查獲之物品，經送請專業鑑定機關採樣檢測後，均屬有害
      事業廢棄物，此有上開廢棄物採樣紀錄表暨採樣地點、採
      樣照片、採樣計畫書、桶裝廢棄物採樣相片記錄、採樣記
      錄監視鏈表等檢測結果、檢測報告各一紙在卷可憑，足見
      被告上開有關犯罪事實經過之自白與事實相符，堪信為真
      實。
（二）被告乙○○雖否認知悉其另行分類處理之非列管廢棄物為
      有害事業廢棄物，並以前詞置辯。惟查，被告乙○○自承
      為國詠公司實際負責人，國詠公司領有臺中縣政府乙級廢
      棄物清除許可證（九十三中縣廢清字第0159102號），僅
      得從事一般廢棄物及一般事業廢棄物清除業務，此有國詠
      公司廢棄物清除許可證及許可清除廢棄物種類各一件在卷
      可憑（見臺中港務警察局卷第三十九、四十頁）是被告乙
      ○○對於國詠公司不得清除、處理有害事業廢棄物，理應
      知之甚詳。而證人張西川於原審審理時復具結證稱：因芳
      全公司倒閉，所以伊原本留存之原料及殘渣無法處理，就
      變成廢棄物，必須銷燬，銷燬程序就是要向環保局報備，
      因廠址被證人即同案被告張勝雄拍定，伊也無能力清除處
      理其上之廢棄物，所以只能配合被告張勝雄，伊對於上開
      廢棄物之屬性及應如何清除處理之流程並不甚清楚，當時
      是證人即同案被告張勝雄帶同被告乙○○前來，並告知被
      告乙○○為廢棄物清除處理公司人員，伊認為被告乙○○
      既係專業人員，自當知悉上開廢棄物之屬性及應如何清除
      處理方屬合法，所以伊並未告知被告乙○○及交付芳全公
      司自行申報之資料等語（見原審卷二第二十四頁以下）；
      另證人即同案被告張勝雄於原審審理時亦到庭證稱：伊拍
      定芳全公司廠址時，芳全公司廠內原本有廢油大小桶約超
      過一萬桶，後來證人張西川自行處理剩約五、六千桶後，
      就不再處理，法院也判證人張西川要處理，但證人張西川
      無力處理，伊只好協助處理，後來被告乙○○來找伊，然
      因處理權限在證人張西川，伊就介紹被告乙○○與證人張
      西川，事後伊總共支付了清理費用約五、六百萬元等語（
      見原審卷二第四十五頁以下）。是依上開證人張西川、張
      勝雄於原審之證述，及事後在上開五個地點經查獲之芳全
      公司廢棄物之數量及經檢測後均屬有害事業廢棄物乙情觀
      之，被告乙○○當知悉芳全公司廠內之廢棄物，數量及種
      類絕非僅為申報之「D1701」一般事業廢棄物。又酌以被
      告乙○○亦自承其承接本案後，曾代為找尋甲級最終處理
      公司即達和公司、宇鴻公司前來採樣檢測報價，而甲級、
      乙級公司之區別在於只有甲級公司方得清除處理有害事業
      廢棄物等語，是其自己所負責之國詠公司既領有乙級廢棄
      物清除許可證，其仍代為找尋甲級最終處理公司之達和公
      司前來檢測報價，堪信其對於芳全公司內之廢棄物應有「
      有害事業廢棄物」乙情亦知之甚明。至於證人即九十四年
      九月間至同年十一月間曾稽查上開廢棄物之臺中縣環保局
      屯區稽查隊隊員鍾隆雄於本院審理時雖結證稱：稽查隊是
      去看堆放的廢棄物有無造成污染，其無法判定當時芳全公
      司的廢棄物是否屬於一般事業廢棄物，也不清楚當時清除
      過程是何人處理等語，則由開證人鍾隆雄之證詞，顯無法
      證明乙○○係因環保局人員之稽查，始而確信列管之廢棄
      物為一般事業廢棄物乙情；另證人陳正勝於本院審理時亦
      結證稱：乙○○曾於九十四年間在霧峰鄉提供溶劑及漆渣
      等物讓伊作使用，乙○○提供玻璃罐小樣本裡面是樹脂，
      可以使用，但要處理過，乙○○沒有告訴伊東西來源，當
      時也沒有其他人在場等語（見本院九十七年度上訴第二二
      ０號卷第一三二頁以下），然從上開證人之陳述，難認上
      述玻璃罐小樣本與本案有任何關聯，是以上述證人之證詞
      亦無足資為有利被告乙○○之認定。再被告乙○○雖另提
      出伊借芳全公司名義於九十四年一月二十九日找達和公司
      作廢棄物採樣，後委請中環科技事業股份有限公司檢驗，
      檢驗報告為「無害」即「一般事業廢棄物」之檢驗報告一
      紙為證，惟被告僅提出上開中環科技事業股份有限公司之
      檢驗報告結論，關於該次檢驗之採樣方法、採樣紀錄、採
      樣地點、採樣照片、採樣計畫等均付之闕如，況且，被告
      所提出之檢驗報告，檢驗項目各為總銅、總鉛、總鎘、六
      價鉻、總砷、總汞、總硒，並不含閃火點之測試，而上開
      五個地點查獲之芳全公司廢棄物經檢測後，多屬閃火點小
      於六十度具易燃性之有害事業廢棄物，是該次檢驗之結果
      是否正確可信顯有疑慮，自難遽採為有利被告乙○○之認
      定。另臺中縣環境保護局九十六年八月三十日環廢棄字第
      0960025708號函，說明二、（五）雖指出「有關芳全公司
      之廢棄物代碼由D-1701變成C-0399，乃因行政院環境保護
      署環境督察總隊中區環境督察大隊於查獲該批廢棄物後進
      行檢測時，檢測出該批廢棄物內含有易燃成分（廢液閃火
      點小於攝氏六十度），依「有害事業廢棄物認定標準」第
      四條第六款規定，重新認定為有害事業廢棄物」；唯該說
      明亦指出「有關該批廢棄物認定改變原因，．．．，因無
      芳全公司原始提報資料，亦無其他資料供參，無法對此改
      變提出說明。」，是上開函文之說明亦無法證明芳全公司
      申報之廢棄物，確係申報之「D1701」一般事業廢棄物，
      亦難採為有利被告乙○○之認定。由此足見被告被告乙○
      ○辯稱伊不知本案廢棄物係屬有害事業廢棄物，無違反廢
      棄物清理法之主觀犯意云云，顯不可採。從而，本件事證
      已明，被告上開所辯均不足採，其犯行至臻明確，當依法
      論科。
二、被告乙○○行為後，刑法及廢棄物清理法第四十六條業已於
    九十五年七月一日修正施行，茲將新舊法之比較適用說明如
    下：
（一）修正後刑法第二條第一項規定，已將新舊法律適用之「從
      新從輕」原則，改採「從舊從輕」原則，而此規定僅係規
      範行為後法律變更所生新舊法律比較適用之準據法，並非
      實體刑罰法律，自不生行為後法律變更之比較適用之問題
      ，應逕行適用新法第二條第一項之規定，為「從舊從輕」
      之比較。
（二）共犯規定部分：
      刑法第二十八條共同正犯之範圍，已修正限縮於共同實行
      犯罪行為者始成立共同正犯，排除陰謀犯、預備犯共同正
      犯，自屬行為後法律有變更，而非僅屬文字修正，應有新
      舊法比較適用問題，經本案經比較結果，修正後新法對被
      告並無較不利之情形，依刑法第二條第一項前段，應依行
      為時之法律（參考最高法院九十七年度台上字第三十七號
      判決意旨）。
（三）又被告行為後廢棄物清理法第四十六條業於九十五年七月
      一日修正施行，修正後刪除該條第二項有關常業犯之規定
      ，對本案被告而言，並無有利或不利之情形，亦不生比較
      之問題，應直接適用修正後廢棄物清理法第四十六條之規
      定。
三、論罪科刑：
（一）按廢棄物清理法所稱之廢棄物，分左列二種：(一)、一般廢
      棄物：垃圾、糞尿、動物屍體或其他非事業機構所產生足
      以污染環境之固體或液體廢棄物；(二)、事業廢棄物：1.有
      害事業廢棄物：由事業機構所產生具有毒性、危險性，其
      濃度或數量足以影響人體健康或污染環境之廢棄物。2.一
      般事業廢棄物：由事業機構所產生有害事業廢棄物以外之
      廢棄物。又從事廢棄物清除、處理業務者，應向直轄市、
      縣（市）主管機關或中央主管機關委託之機關申請核發公
      民營廢棄物清除處理機構許可文件後，始得受託清除、處
      理廢棄物業務。廢棄物清理法第二條第一項、第四十一條
      第一項分別定有明文。次按「貯存」係指事業廢棄物於清
      除、處理前，放置於特定地點或貯存容器、設施內之行為
      。「清除」係指事業廢棄物之收集、運輸行為。「處理」
      係指：(一)中間處理：指事業廢棄物在最終處置前，以物理
      、化學、生物、熱處理或其他處理方法，改變其物理、化
      學、生物特性或成分，達成分離、減積、去毒、固化或安
      定之行為。(二)最終處置：指衛生掩埋、封閉掩埋、安定掩
      埋或海洋棄置事業廢棄物之行為。(三)再利用：指事業產生
      之事業廢棄物自行、販賣、轉讓或委託做為原料、材料、
      燃料、填土或其他經中央目的事業主管機關認定之用途行
      為，並應符合其規定者。事業廢棄物貯存清除處理方法及
      設施標準第二條第一、二、三款亦有明定。本件於上開地
      點查獲之廢棄物，經採樣檢測結果均屬有害事業廢棄物，
      業據前述，又上開堆置地點，分係被告乙○○、同案被告
      徐運金所租用之廠區或土地，是其等將上開有害事業廢棄
      物清運後堆置於租用之特定地點，以為日後處理，應係「
      貯存」行為，檢察官誤認係「任意棄置」行為，尚有未洽
      。是核被告乙○○所為，係犯廢棄物清理法第四十六條第
      四款之未依廢棄物清理法第四十一條第一項規定領有廢棄
      物清除處理許可文件，從事廢棄物貯存、清除罪；檢察官
      誤認被告乙○○另涉犯廢棄物清理法第四十六條第一項第
      一款之任意棄置有害事業廢棄物罪，尚有未洽。被告乙○
      ○與同案被告徐運金間，就犯罪事實一之（一）、（二）
      部分，有犯意聯絡及行為分擔，是為共同正犯。再被告乙
      ○○所犯上開之罪，依廢棄物清理法第四十一條第一項之
      規定，係以從事廢棄物處理業務為其要件，其罪質本具有
      反覆實施同一行為之特性，且侵害主管機關對於廢棄物處
      理之管理及監督，所侵害者僅係單一國家法益，僅為一次
      刑罰評價即已足，應僅成立一罪（參照最高法院九十六年
      度台上字第一七二號判決、九十五年度台上字第六三三三
      號判決意旨）。又按檢察官就犯罪事實一部起訴者，其效
      力及於全部，刑事訴訟法第二百七十六條定有明文，查檢
      察官移送併辦部分（九十六年度偵字第一四一七八號）與
      業經起訴部分具有實質上一罪之關係，自為起訴效力所及
      ，本院應併予審究。
（二）原審以被告乙○○犯罪事證明確，予以論罪科刑，固非無
      見，惟原審法院就被告乙○○與同案被告張勝雄因不知美
      日公司無法參與，而委由同案被告郭村貴清除上開列管之
      廢棄物部分，疏未認定，且就此部分未對被告乙○○不另
      為無罪之諭知（詳後述），核有未當，被告乙○○上訴意
      旨否認其有主觀犯意雖無理由，惟原審判決既有上述違誤
      之處，即屬無可維持，應由本院就被告乙○○原審認定有
      罪部分予以撤銷改判。爰審酌被告乙○○於本案行為時，
      素行固然尚可，然其明知僅具有乙級廢棄物清除許可證，
      不得貯存、清除、處理有害事業廢棄物，竟為謀取私利，
      冒然對上開未經列管之有害事業廢棄物進行清除、貯存，
      嚴重影響環境，並對周遭居民之身體健康造成莫大之威脅
      ，所為本難予以輕縱，惟姑念被告乙○○於偵查中能配合
      檢察官及環保機關清除遭查獲之廢棄物，阻止損害之繼續
      發生（參酌九十五年度偵字第一三七三六號卷二第一一一
      頁以下行政院環境保護署、臺中縣環境保護局相關函文及
      照片、被告乙○○陳報狀），復於本院審理時，將上述清
      除至芳全公司之有害事業廢棄物全數清理完畢（有其呈報
      之臺中縣環境保護局函及清除解列實地照片可查），及其
      之智識程度、犯罪之動機、目的、手段等一切情狀，量處
      如主文第二項所示之刑。至檢察官雖對被告乙○○具體求
      處有期徒刑二年，惟本院審酌上情，認量處如主文第二項
      所示之刑，已足收懲儆之效，難允所請，併予敘明。又被
      告乙○○行為後，中華民國九十六年罪犯減刑條例於九十
      六年七月十六日公布施行，被告犯行係在九十六年四月二
      十四日以前，且非同條例第三條所示不得減刑之罪，亦無
      同條例第五條規定例外不得減刑之情事，爰依同條例第二
      條第一項第三款規定，減其宣告刑二分之一。
四、不另為無罪諭知部分：
（一）公訴意旨略以：同案被告張勝雄拍定芳全公司廠址後，雖
      芳全公司負責人張西川承諾於九十二年十二月二十二日自
      行清除處理，然因無力支付清除費用而未履行承諾，致張
      勝雄一直無法處分該廠址，嗣知悉張西川手中仍有一筆具
      價值水利地承租權，即打算先自行出資清除上開廢棄物，
      以利處分芳全公司廠址，至於清除費用事後再要求張西川
      轉讓該水利地承租權抵充。其為儘快清除該廢棄物以處分
      芳全公司廠址，因此雖知被告乙○○、同案郭村貴、曾江
      鑫均未領有合法清除該批廢棄物之許可，且明知具有甲級
      廢棄物清除許可證之美日公司無法參與作最終處理，仍與
      被告乙○○、同案被告郭村貴、曾江鑫共同基於不法之犯
      意聯絡，決定將該批廢棄物交由被告乙○○、同案被告郭
      村貴、曾江鑫設法清除，因認被告乙○○、與同案被告張
      勝雄、曾江鑫、郭村貴間共同涉犯廢棄物清理法第四十六
      條第一款之任意棄置有害事業廢棄物罪嫌等語。
（二）按犯罪事實應依證據認定之，無證據不得認定犯罪事實，
      又不能證明被告犯罪者，應諭知無罪之判決，刑事訴訟法
      第一百五十四條第二項、第三百零一條第一項分別定有明
      文。又認定不利於被告之事實，須依積極證據，茍積極證
      據不足為不利於被告事實之認定時，即應為有利於被告之
      認定，更不必有何有利之證據；且刑事訴訟法上所謂認定
      犯罪事實之積極證據，係指適合於被告犯罪事實認定之積
      極證據而言，雖不以直接證據為限，間接證據亦包括在內
      ，然而無論直接或間接證據，其為訴訟上之證明，須於通
      常一般之人均不致有所懷疑，而得確信其為真實之程度者
      ，始得據為有罪之認定，倘其證明尚未達到此一程度，而
      有合理之懷疑存在時，自不能以推測或擬制之方法，以為
      有罪裁判之基礎；最高法院分別著有三十年上字第八一六
      號、四十年台上字第八六號、七十六年台上字第四九八六
      號等判例可資參照。
（三）訊之被告乙○○堅詞否認其有上開犯行，辯稱：一開始伊
      與張勝雄均不知美日公司無法參與，否則渠等不會至律師
      那邊簽約，迄郭村貴將列管之廢棄物載運至竹南，因未給
      付租金出事後，伊才知情等語。經查：
  １、被告乙○○取得同案被告張勝雄允諾後，開始在芳全公司
      廠址內清理上開有害事業廢棄物，並於九十三年二月間代
      為向領有甲級廢棄物清理許可之達和清宇股份有限公司（
      下稱達和公司）、宇鴻公司（起訴書誤載為乙宏公司）訪
      價。嗣因達和公司、宇鴻公司之報價每公斤十三、十四元
      過高而未達成協議，被告乙○○乃另外再與於晟隆公司（
      領有之新竹市政府乙級廢棄物清除許可證，業於九十四年
      六月七日經新竹巿政府廢棄）擔任業務員之郭村貴接洽，
      郭村貴再與從事回收業之美日公司實際負責人張日進熟識
      之曾江鑫接洽，而由郭村貴、曾江鑫、張日進於九十四年
      三、四月間某日，前往芳全公司與被告乙○○、張勝雄會
      同檢視該批廢棄物以決定清理方式，經張日進檢視後，認
      為該批廢棄物無法進行回收，且與美日公司之營業項目不
      符，當場未為承攬與否之表示，僅示意被告乙○○提出檢
      驗報告，旋即離開，嗣於一、二週後，郭村貴通知曾江鑫
      前往張勝雄辦公室拿取檢驗報告，並告知每公斤之處理費
      為五元，惟張日進表示價格太低，透過曾江鑫告知郭村貴
      美日公司無法承接。詎郭村貴知張勝雄急於清理該批廢棄
      物，竟隱瞞美日公司無法參與清理之事實，與不知美日公
      司無法參與之被告乙○○協議將上開芳全公司列管廢棄物
      三千七百四十桶部分，以處理費每公斤七元之代價共同向
      張雄勝承接清除處理，並允給被告乙○○每公斤二元之介
      紹費，而張勝雄在取得張西川的同意並要求美日公司必須
      參與處理，且清理過程必須合法後即允諾之，相關人士遂
      於九十四年九月十三日，至劉憲璋律師事務所，在劉憲璋
      律師見證下，由張西川代表芳全公司，由被告乙○○代表
      國詠公司，由郭村貴自任為晟隆公司代表；而郭村貴為符
      合張勝雄要求美日公司必須參與之條件以順利簽約，竟自
      行事先以不詳方式偽造美日公司及登記負責人張日益印章
      （下稱大小章）各一枚，並與隨郭村貴前來之一真實姓名
      年籍不詳成年男子（下稱不詳男子）共同基於行使偽造私
      文書之犯意聯絡，由該不詳男子持該偽造之美日公司大小
      章，冒充美日公司代表，由國詠公司、晟隆公司及冒充美
      日公司名義用印，與芳全公司簽立「事業廢棄物承攬處理
      合約書」一份，並持以行使，該契約中有關美日公司不實
      部分，足生損害於美日公司及張日益。又郭村貴承攬上開
      列管廢棄物之清除處理工作後，明知晟隆公司領有之乙級
      廢棄物清除許可證業於九十四年六月七日經新竹巿政府廢
      棄，且美日公司根本未參與上開廢棄物之最終處理，為取
      信張勝雄以順利領取承攬款項，竟基於違反廢棄物清理法
      及承前開行使偽造私文書之不法犯意，透過曾江鑫代為尋
      找堆置貯存場地，曾江鑫經由賴進發介紹，知悉在美日公
      司附近，由陳釗銘管理之興利紙廠（位在苗栗縣竹南鎮大
      厝里西山七二號）有部分廠區可供堆置，曾江鑫明知上開
      廢棄物應經由合法程序貯存，竟基於幫助郭村貴違反廢棄
      物清理法之犯意，協助郭村貴出面與不知情的陳釗銘連絡
      租用事宜，陳釗銘於不知渠等租用上開廠區係為貯存、堆
      置上開廢棄物之情況下，同意以每月三萬元之租金出租，
      雙方即由曾江鑫出面充任承租人及墊付押租金，向陳釗銘
      承租廠區，訂立廠房租賃契約書一份。在堆置地點覓妥後
      ，郭村貴即自九十四年九月十九日起至同年月二十三日止
      ，以晟隆公司所印製在用以向環保機關申報之「一般事業
      廢棄物廠外記錄遞送聯單」（一式三聯，第一聯：事業機
      構「紅」，第二聯：清除機構「藍」，第三聯：處理機構
      「黃」）上之「B清除機構」欄以晟隆公司名簽署後，開
      立三聯單，利用不知情之賴進發駕駛車輛將該批列管廢棄
      物中之二千零十五桶清除載運至興利紙廠堆置貯存，郭村
      貴並在「一般事業廢棄物廠外記錄遞送聯單」影本上之「
      C處理機構」欄上冒用美日公司名義簽署再加以影印後，
      持之行使向張勝雄請領清除處理費用約三百餘萬元（檢察
      官誤載為二百七十一萬三千六百二十一元），足以生損害
      於美日公司、張勝雄及環保機關稽核之正確性。上開各情
      ，業經臺灣臺中地方法院及本院各以九十六年度訴字第一
      五七七號、九十七年度上訴字第二二０號判決審認在案，
      郭村貴因上揭違反廢棄物清理法及偽造文書犯行，經臺灣
      臺中地方法院判處有期徒刑一年十月，減為有期徒刑十一
      月，緩刑四年，並向公庫支付新臺幣九十萬元確定，曾江
      鑫則因幫助違反廢棄物清理法犯行，經本院判處有期徒刑
      八月，減為有期徒刑四月確定，至被告乙○○及張勝雄則
      確實因不知美日公司無法參與，被告乙○○就其經檢察官
      起訴偽造文書犯嫌部分與張勝雄同獲臺灣臺中地方法院及
      本院判決無罪確定，此有上揭刑事判決書附卷可按，合先
      敘明。
  ２、承上所述，被告乙○○就美日公司實際上有無於九十四年
      九月十三日，前往劉憲璋律師事務所與芳全公司簽立「事
      業廢棄物承攬處理合約書」一事並不知情，則其次自應查
      明被告於簽約後是否知悉或可得而知美日公司並未參與，
      乃郭村貴冒用美日公司名義，猶為賺取每公斤二元之介紹
      費用，與郭村貴共同清除、處理芳全公司上開列管之廢棄
      物。查，證人曾江鑫證稱：「九十四年三、四月間，因郭
      村貴介紹環保業務，有關芳全公司有廢漆渣要處理，問美
      日公司是否有能力處理，我們有附上美日公司技術手冊，
      一起共同前往芳全公司查看廢漆渣。」等語，另證人張日
      進亦證稱：「（你是否曾與郭村貴、曾江鑫共同前往臺中
      縣烏日鄉芳全公司現場查看廢棄物）我有與郭村貴及曾江
      鑫去看過。」等語（見臺中港務警察局卷第一五五、一六
      七頁），是被告辯稱與美日公司不認識，是同案被告郭村
      貴所介紹乙節，堪認屬實。又查，證人曾江鑫復證稱：「
      （你與張日進前往芳全公司查看郭村貴所介紹芳全公司廢
      漆渣後，有無任何進一步聯繫）郭村貴所開出價錢每公斤
      五元，價格太低，所以沒承攬。」、「（美日公司有無承
      攬芳全公司廢油處理）沒有。當時郭村貴找張日進一同去
      芳全看，現場有乙○○。」、「（現場何人報價給你）郭
      村貴，他再找甲級執照公司處理案子所以跟公司去現場看
      。」、「（後來為何沒承攬）看完後隔一段時間，郭村貴
      找我到張勝雄處報價，因價錢太低所以沒承攬。」、「（
      與乙○○說價錢無法施作）事後與郭村貴說的，郭村貴說
      清運的部分他自己做，最終處理部分不知道。」、「當時
      是郭村貴介紹臺中烏日芳全公司有這批漆渣，約是在九十
      四年三、四月的時候，張日進算是美日公司的老闆之一，
      張日進是我找去的，當時找張日進去芳全公司是去看漆渣
      ，看完之後，乙○○向我和張日進報數量，張日進有向乙
      ○○要檢驗報告，然後我和張日進回去等乙○○提供檢驗
      報告，在現場時我有拿名片和美日公司的技術手冊給乙○
      ○，那次去芳全公司還沒有決定美日公司是否要承接這份
      工作，後來約一、兩週後郭村貴通知我到張勝雄的辦公室
      ，就是去拿這批貨的檢驗報告，是郭村貴交給我的，當天
      郭村貴才向我們報價，以每公斤五元，張日進表示價錢太
      低就拒絕。」等語（分見臺中港務警察局卷第一五五頁、
      九十五年度偵字第一三七三六號卷一第六十九頁、卷二第
      二二四頁、原審卷二第一三０頁）；核與證人張日進於偵
      查中證述：「（你前往臺中縣烏日鄉芳全公司看廢棄物【
      廢溶劑】後，有無任何進一步聯繫）沒有，看完後因為不
      是我們公司可以處理的廢棄物，所以沒有再聯絡了。」、
      「我到現場時有見過伊為自稱鄭先生的男子到現場看過，
      鄭先生說現場東西是油漆原料，他說能載到掩埋場直接掩
      埋，他有表明一公斤要多少錢給我處理，但與美日營業項
      目不符，我沒跟他談。其餘人不認識。」等語（見臺中港
      務警察局卷第一六七頁、九十五年度偵字第一三七三六號
      卷一第一二一頁）大致相符，是被告乙○○對美日公司究
      竟有無承接處理芳全公司之列管廢棄物，或事後有無經他
      人告知等情，顯然尚無所知。再證人張勝雄雖曾證稱本案
      大部分是被告乙○○向伊請款，每次載油出廠過磅後就會
      請款，是在清運期間請款，且有拿經過蓋章之三聯單等語
      ，惟證人張勝雄所述之三聯單（即指卷附之「一般事業廢
      棄物廠外記錄遞送聯單」），其上美日公司之印章，非被
      告所偽造業經原審認定如前，則被告縱有持上述聯單向證
      人張勝雄請款之行逕，在無其他證據輔證下，亦難遽以推
      論被告請款前已知悉美日公司實際並未參與一事。況受郭
      村貴僱用前往芳全公司載運列管廢棄物之司機賴進發，於
      歷次之訊問中，均未曾指認伊前往芳全公司載運之過程中
      被告乙○○曾對其作任何指示。
（四）從而，綜上所述，本件既不足以證明被告乙○○確實知悉
      美日公司並未承接上開芳全公司申報之列管廢棄物，且依
      卷內事證，亦無從證實被告於簽約後是否知悉或可得而知
      乃郭村貴冒用美日公司名義，其猶為賺取每公斤二元之介
      紹費用，與郭村貴共同清除、處理芳全公司上開列管之廢
      棄物，此外，本院復查無其他積極證據足認被告乙○○有
      公訴人此部分所指之犯行，依照前揭法條及判例意旨，此
      部分本應為被告乙○○無罪之諭知，惟因此部分與前開經
      論罪科刑部分具有實質上一罪關係，爰不另為無罪之諭知
      。
據上論斷，應依刑事訴訟法刑事訴訟法第三百六十九條第一項前
段、第三百六十四條、第二百九十九條第一項前段，廢棄物清理
法第四十六條第四款，刑法第十一條前段、第二條第一項，九十
四年二月二日修正公布前刑法第二十八條，九十六年罪犯減刑條
例第二條第一項第三款、第七條，判決如主文。
本案經檢察官甲○○到庭執行職務。
中    華    民    國    99    年    9     月    29    日
            刑事第七庭    審判長法  官  林  榮  龍
                                法  官  黃  仁  松
                                法  官  王  義  閔
上列正本證明與原本無異。
如不服本判決應於收受送達後十日內向本院提出上訴書狀，其未
敘述上訴理由者，並得於提起上訴後十日內向本院補提理由書 (
均須按他造當事人之人數附繕本)「切勿逕送上級法院」。
                                書記官  陳  慈  傳
中    華    民    國    99    年    9     月    29    日
附錄本件論罪科刑法條：
廢棄物清理法第46條
有下列情形之一者，處 1 年以上 5 年以下有期徒刑，得併科新
臺幣 3 百萬元以下罰金：
一、任意棄置有害事業廢棄物。
二、事業負責人或相關人員未依本法規定之方式貯存、清除、處
    理或再利用廢棄物，致污染環境。
三、未經主管機關許可，提供土地回填、堆置廢棄物。
四、未依第 41 條第 1 項規定領有廢棄物清除、處理許可文件，
    從事廢棄物貯存、清除、處理，或未依廢棄物清除、處理許
    可文件內容貯存、清除、處理廢棄物。
五、執行機關之人員委託未取得許可文件之業者，清除、處理一
    般廢棄物者；或明知受託人非法清除、處理而仍委託。
六、公民營廢棄物處理機構負責人或相關人員、或執行機關之人
    員未處理廢棄物，開具虛偽證明。

司法院資訊處製作；財團法人民間司法改革基金會備份。
